臺灣臺北地方法院民事判決　　　　　　　　99年度國字第59號
原　　　告　郭曉儒
訴訟代理人　林秀聰
被　　　告　臺北市政府
法定代理人　郝龍斌
訴訟代理人　黃志平
　　　　　　鄭立誠
　　　　　　廖松竹
　　　　　　李文成
　　　　　　高左中
　　　　　　朱孝華
上列當事人間請求國家賠償事件，本院於中華民國100年4月8日
言詞辯論終結，判決如下：
    主      文
原告之訴及假執行之聲請均駁回。
訴訟費用由原告負擔。
    事實及理由
一、原告主張：
（一）原告於民國97年10月15日晚間7時40分搭乘訴外人張智硯
      騎乘之車號P67-765機車，沿臺北市○○○道南往北方向
      行駛，因後方逼車，張智硯遂靠邊行駛，惟隧道內路面積
      沙致車輪打滑，機車因而向右傾倒滑行出去並側撞路旁沒
      有安全保護裝置之ㄇ字型護欄，原告乘坐機車後座，於無
      預警情況下摔出車外，右側大腿直接撞擊ㄇ字型鐵桿，致
      股骨下方膝蓋關節處當場骨折韌帶斷裂，經2年2次手術及
      復健治療仍無法完全康復。目前原告右腳膝關節傷害仍無
      法回復，右腳肌肉萎縮無力、大小角，無法正常屈膝彎曲
      與蹲下，臏骨隆起走路顛簸。
（二）本件車禍發生，肇因隧道公共設施之設置及管理不當所致
      ：
  １、隧道內未設置機車專用道：懷恩隧道南北車道分別分流在
      不同座向之隧道中，單向性隧道中各有3線道，內側2線道
      為汽、機車混流使用，最外側則為供行人使用之架高步道
      。因懷恩隧道未設置機慢車專用道，明顯忽略機慢車使用
      者之路權。且因汽、機車混流會使機車駕駛人遭大型車逼
      車時，根本無處閃躲，此時若因沙塵垃圾堆積，造成路面
      不平，機車無處迴避之情況下，極易發生車禍。
  ２、人行道旁之ㄇ字型護欄設置有缺失：懷恩隧道設置於人行
      道旁隆起水泥牆面之ㄇ字型護欄並非安全護欄，而係無任
      何防護裝置之鐵柱，光是汽車撞上都不免受到損傷，遑論
      是毫無防護之一般人。原告發生車禍時，右側大腿股骨與
      膝蓋直接撞擊ㄇ字型護欄，致當場骨折受傷，若擋桿外有
      包覆彈性護墊，原告傷勢便不至如此嚴重；且該ㄇ字型護
      欄因設計不當，橫樑離地高度80公分，該高度係機車騎士
      和乘客騎乘時雙腿屈膝於機車上之通常高度範圍，若意外
      發生時，擋桿便會直接撞擊身體要害，造成嚴重傷害。相
      較臺北市○○○道優質之人行道，平面護牆高度超過150
      公分，足見懷恩隧道內ㄇ字型護欄之設置及設計上實有不
      當之處。
  ３、隧道內道路清潔工作未落實：97年10月15日意外發生之現
      場係懷恩隧道中間即第二涵洞附近，該處平日累積泥沙、
      垃圾，雨天積水，加上未落實清潔工作，造成該處路面失
      去平整。導致機車行經此處，因把手失穩而煞車滑倒釀成
      意外，原告於事發時亦向到場員警強調地面有積沙。
（三）綜上，原告發生車禍係因被告對公共設施之設置、管理有
      所欠缺所致。原告因車禍所支出之醫療費用為新臺幣（下
      同）8萬8088元。又原告於車禍發生後因需持續住院治療
      、復健致無法工作，期間達15個月，參以行政院勞工委員
      會大學生就業輔導專案之新鮮人薪資為每個月2萬2000元
      ，是原告因車禍減損勞動力之損害為33萬元【計算式：22
      000×15＝330000】。原告尚因車禍造成身心受創，亦得
      請求48萬1912元之慰撫金。被告所受損害總計為90萬元，
      爰依國家賠償法第3條第1項之規定提起本訴等語。並聲明
      ：１、被告應給付原告90萬元及自起訴狀繕本送達被告翌
      日起至清償日止，按年息5％計算之利息。２、願供擔保
      ，請准宣告假執行。
二、被告則以：
（一）懷恩隧道南往北方向僅兩線道可行駛，依目前車流狀況及
      道路條件不宜規劃汽、機車專用道。被告交工處為確保行
      車安全，於隧道內有劃設禁止變換車道線且內側車道設有
      「禁行機車」標字以規範車流行進秩序。用路人若遵守交
      通規則行駛，當不至發生人車爭道情形。
（二）隧道內ㄇ字型護欄設置目的係為行人通行人行道時，用以
      區隔行人與車輛動線，並在車輛發生事故時，亦能保護人
      行道上之行人，免受事故之波及。而該ㄇ字型護欄外觀已
      作圓滑處理，與隧道內其他設施相較並無突出之處。且依
      道路交通事故現場圖可知，肇事機車於首次碰撞路緣後過
      5.3公尺發生倒地，倒地後滑行約23公尺發生第2次碰撞路
      緣石，原告受傷係因倒地碰撞、滑行時碰撞或第2次與路
      緣石碰撞所致，實難以判定，且碰撞時原告小腿是否為直
      立狀態亦無從得知，故不得以ㄇ字型護欄高度與駕駛人身
      體對應位置之相對關係，而認設置高度不當。又本件事故
      發生之主因係訴外人張智硯偏離行車方向，且現場刮地痕
      長達32.6公尺，由刮地痕摩擦係數之影響分析可知，原告
      所搭乘之機車於事發時速度已逾60公里，遠超過該處最高
      速限40公里，則車輛失控之機率必然大增。而車禍時車速
      越快，受撞擊者所承受之動能也越大，因此訴外人張智硯
      之不當駕駛行為，方為原告受傷之主因，與ㄇ字型護欄之
      高度、形式並無關連
（三）懷恩隧道係被告所屬環境保護局（以下簡稱環保局）文山
      區清潔隊轄區○○道內清掃係由機械掃街車維護，清掃時
      段為凌晨2時至4時之間。由97年10月點名記錄表觀之，事
      故當日清潔人員已確實完成清掃工作，且環保局勤務中心
      於事發時並未接獲相關勤務，被告並無管理欠缺之情等語
      置辯。並聲明：原告之訴駁回。
三、經本院會同兩造整理本件不爭執事項如下（見本院卷第167
    頁背面）：
（一）原告於97年10月15日晚上7時40分許，乘坐訴外人張智硯
      騎乘車號P67-765號重機車，沿臺北市○○○道由南往北
      方向行駛，嗣張智硯騎乘之重機車倒地滑行，造成原告受
      有右側股骨下端骨墎橫越型骨折之傷害。
（二）原告因上開傷勢而支出如附件一所示之醫藥費用共計8萬
      8088元。
四、得心證之理由：
    按「公有公共設施因設置或管理有欠缺，致人民生命、身體
    或財產受損害者，國家應負損害賠償責任，固為國家賠償法
    第3條第1項所明定。但此項國家賠償責任之發生，必須在客
    觀上以有公共設施之設置或管理有欠缺為前提，倘國家對於
    公有設施之設置或管理並無欠缺，縱人民受有損害，國家亦
    不負賠償責任。具國家對於防止損害之發生，若已盡相當之
    注意，並已為防止損害發生之必要措施，可認其管理並無欠
    缺者，則國家賠償責任即無由發生」，又按「所謂公共設施
    之設置有欠缺，係指公共設施建造之初，即存有瑕疵而言；
    管理有欠缺者，係指公共設施建造後未妥善保管，怠為修護
    致該物發生瑕疵而言。又人民依上開規定請求國家賠償時，
    尚須人民之生命、身體或財產所受之損害，與公有公共設施
    之設置或管理之欠缺，具有相當因果關係，始足當之。亦即
    在公有公共設施因設置或管理有欠缺之情況下，依客觀之觀
    察，通常會發生損害者，即為有因果關係，如必不生該等損
    害或通常亦不生該等損害者，則不具有因果關係」，最高法
    院72年度臺上字第3182號、84年度臺上字第1004號裁判意旨
    參照。本件原告主張上開車禍之發生，肇因懷恩隧道公共設
    施之設置及管理不當所致，惟查：
（一）原告固稱隧道內未設置機車專用道，汽、機車混流會使機
      車駕駛人遭大型車逼車時無處閃躲云云，然事發地點之懷
      恩隧道南往北方向僅有兩線車道可供汽、機車行駛，車道
      寬度各約3公尺，另於道路右側設置專供行人通行之人行
      道。而由木柵路、辛亥路口車流量概估行經懷恩隧道之車
      流量，分別為上午尖峰時段北往南方向大車18臺、小車
      540臺、機車623臺，南往北方向大車25臺、小車687臺、
      機車1810臺；下午尖峰時段北往南方向大車18臺、小車
      514臺、機車779臺，南往北方向大車28臺、小車904臺、
      機車748臺，有車流量報告、現場照片在卷可稽（見本院
      卷第105、106頁），是依懷恩隧道之車道寬度有限、尖峰
      時段車流頻繁之現況觀之，若設置汽、機車專用道，將無
      法順利疏通行車秩序，足見被告辯稱依現場之道路條件評
      估，不宜規劃機車專用道等語，堪信為實。又按行車速度
      ，依速限標誌或標線之規定，無速限標誌或標線者，行車
      時速不得超過50公里；行經隧道應減速慢行，作隨時停車
      之準備。再按汽車（含機器腳踏車）行駛時，駕駛人應注
      意車前狀況及兩車併行之間隔，並隨時採取必要之安全措
      施，道路交通安全規則第93條第1項第1款前段、第2款、
      第94條第3項分別定有明文。經查，本件原告乘坐訴外人
      張智硯騎乘之重機車於肇事地點係左側倒地滑行，其路緣
      刮痕、前後刮地痕及重機車滑行停止時之行經距離，總計
      長達33公尺以上，有道路交通事故現場圖在卷可稽（見本
      院卷第89頁），而由卷附「探討車輪觸地式與非觸地式試
      驗對機車刮地痕摩擦係數之影響」研究報告可知，推倒後
      之機車在地上滑行一段距離後停止，在地面上會留下刮地
      痕，試驗人員根據機車滑動軌跡量測並紀錄刮地痕距離，
      試驗結果不問觸地式或非觸地式，若右倒刮地痕距離超過
      30公尺、左倒刮地痕距離超過26公尺，車速皆達時速60公
      里（見本院卷第110至111頁背面），足見系爭車禍發生時
      ，原告所乘坐之重機車車速已達時速60公里，而有超速情
      形，且原告自稱訴外人張智硯係為閃避他車而滑倒，是認
      訴外人張智硯不僅未遵守上開交通規則之相關規定，於行
      經隧道而減速慢行，反而超速行駛，遑論在車速過快情況
      下，具備足夠之應變能力以隨時注意車前狀況及兩車併行
      之間隔。是以本件車禍之發生，要與現場未設置機車專用
      道，以致訴外人張智硯無法安全閃避其他車輛無涉，被告
      就此部分之公有公共設施自無設置或管理之欠缺。
（二）原告又稱隧道內之人行道ㄇ字型護欄設置不當致其受傷云
      云，惟懷恩隧道除兩線車道可供汽、機車行駛外，另於道
      路右側設置專供行人通行之人行道，已如前述，而系爭ㄇ
      字型護欄設置目的，係用以區隔行人與車輛動線，避免車
      輛或行人在行進間侵犯對方之用路權，並保護人行道上之
      行人免受車輛撞及之傷害，況該ㄇ字型護欄外觀已作圓滑
      處理，並無突出或尖銳之設計，此有原告所提之現場照片
      在卷可憑（見本院卷第146頁）。換言之，此人行道護欄
      係保護行人，而非保護汽、機車駕駛人於行進間避免碰撞
      受傷而設置。至原告所稱臺北市○○○道優質人行道之平
      面護牆高度超過150公分，對機車駕駛人較為安全云云，
      然原告所稱之安全護牆係鋼筋水泥之堅硬建築，於車禍發
      生時，亦有因碰撞致生駕駛人身體受傷之危險。是以不問
      人行道之ㄇ字型護欄或平面護牆，其目的皆係保護行人行
      經隧道時之安全，要與車禍時防止車輛之碰撞造成駕駛人
      傷害乙事無涉，難認此公共設施於建造之初，即存有瑕疵
      ，抑或建造後未妥善保管，怠為修護致該物發生瑕疵之情
      形可言。
（三）原告復稱因隧道內道路清潔工作未落實，路面積沙致其乘
      坐之機車車輪打滑才倒地云云。然查，懷恩隧道所屬之文
      山區清潔隊，於每日凌晨4時許從事清掃維護工作，本件
      車禍發生當日凌晨已完成相關清潔作業，有環保局文山區
      清潔隊駕駛班97年10月點名紀錄表附卷（見本院卷第88頁
      ）。查肇事地點既有清潔隊員定時定點清掃，而由懷恩隧
      道之車流量統計數字可知，該隧道交通往來頻繁，已詳述
      如前，被告所屬之清潔單位實無法頻繁甚或不定時進行清
      掃工作，否則必將阻礙交通往來，並妨害他人用路之便利
      性。再查，本件車禍發生前，文山區清潔隊亦未接獲懷恩
      隧道現場有何異常狀況發生之通報，此有通報紀錄在卷可
      稽（見本院卷第91至104頁），足見該隧道並未因散落物
      或其他障礙物，以致有需特別排除之突發狀況。又查，原
      告所乘坐之機車於閃避他車時應有超速情形，已如前述，
      斯時機車駕駛人是否具備足夠之應變能力以注意車前狀況
      及車輛安全間距，實有疑義，故其縱因避車而倒地，亦難
      認與現場路面是否不潔或積沙有相當因果關係存在。
五、綜上所述，原告主張本件車禍之發生，肇因於懷恩隧道未設
    置機車專用道、人行道旁之ㄇ字型護欄設置不當及道路清潔
    工作未落實等，而認被告應依國家賠償法第3條第1項之規定
    ，給付原告90萬元及自起訴狀繕本送達被告翌日起至清償日
    止，按年息5％計算之利息，為無理由，應予駁回。又原告
    之訴既經駁回，其假執行之聲請亦失所附麗，應併予駁回。
六、本件事證已臻明確，兩造其餘攻擊防禦方法及舉證，核與判
    決結果無影響，爰不再一一論列，併予敘明。
七、據上論結，本件原告之訴為無理由，依民事訴訟法第78條，
    判決如主文。
中    華    民    國   100    年    4     月    22    日
                  民事第三庭    法  官  孫正華
以上正本係照原本作成。
如對本判決上訴，須於判決送達後20日內向本院提出上訴狀。如
委任律師提起上訴者，應一併繳納上訴審裁判費。
中    華    民    國   100    年    4     月    22    日
                                書記官  林秀娥